臺灣高等法院花蓮分院民事判決
                                   110年度上更一字第14號
上  訴  人  鍾仕軒  
訴訟代理人  傅爾洵律師
被上訴人    侯星宇  

訴訟代理人  吳漢成律師
上列當事人間請求遷讓房屋等事件，上訴人對於中華民國108年
12月19日臺灣臺東地方法院108年度訴字第141號第一審判決提起
上訴，經最高法院第一次發回更審，本院於民國111年1月20日言
詞辯論終結，判決如下：
    主  文
原審判決關於駁回上訴人下列第二項之訴部分，及該部分假執
  行之聲請，暨除確定部分外訴訟費用之裁判均廢棄。
被上訴人應將坐落○○縣○○市○○段000地號土地上如附圖
  所示編號(A)公廳(面積15.09平方公尺)、(B)臥室(面積16.93
  平方公尺)、(C)儲藏室(面積10.72平方公尺)、(D)廚房(面積
  4.58平方公尺)之區域，全部騰空後遷出，並將所占用之土地
  返還上訴人。
上訴人其餘上訴駁回。
除確定部分外，第一、二審及發回前第三審訴訟費用，由上訴
  人負擔76%，餘由被上訴人負擔。
    事實及理由
壹、程序事項
一、本院審理範圍上訴人起訴主張坐落○○縣○○市○○段000地號土
    地(下稱系爭地)及其上門牌號碼○○縣○○市○○街00號房屋(未
    辦保存登記，下稱系爭房屋，與系爭地合稱系爭房地)為其
    所有，現遭被上訴人無權占有，爰請求：㈠被上訴人遷讓返
    還系爭房地；㈡給付民國104年9月16日起至108年8月31日止
    計新臺幣(下同)28萬5,000元，及自同年9月1日起至履行第㈠
    項聲明之日止，按月以6,000元計算相當於租金之不當得利
    ，及加計法定遲延利息。經原審判命被上訴人應給付上訴人
    相當於租金之不當得利9萬4,984元，並自108年9月1日起至
    返還系爭地之日止，按月給付2,101元，及法定遲延利息，
    並駁回上訴人其餘請求。被上訴人對其敗訴部分並未上訴，
    已經確定。至上訴人就原判決不利部分提起上訴後，經本院
    前審駁回其上訴，經最高法院廢棄發回後，上訴人就原審駁
    回其逾上開金額不當得利請求部分，於本院撤回上訴(本院
    卷第192頁至第193頁)。從而，上訴人上開第㈡項所示不當得
    利之請求，業已確定，非本院審理範圍，合先敘明。
二、當事人於第二審為訴之變更或追加，非經他造同意不得為之
    。但如為擴張或減縮應受判決事項之聲明者，不在此限，民
    事訴訟法(下稱民訴法)第446條第1項、第255條第1項第3款
    定有明文。查，上訴人原起訴請求被上訴人應將系爭房屋「
    全部」騰空返還，嗣於本院變更為被上訴人應將其於系爭房
    屋所使用之下列區域全部騰空遷出，返還與上訴人(本院卷
    第259頁至第260頁)：㈠坐落系爭地上如附圖所示編號(A)公
    廳(面積15.09平方公尺)、(B)臥室(面積16.93平方公尺)、(
    C)儲藏室(面積10.72平方公尺)、(D)廚房(面積4.58平方公
    尺)(坐落系爭地之上開(A)至(B)以下合稱Ａ區域)；㈡坐落○○
    縣○○市○○段000地號土地(本案相關土地均為○○縣○○市○○段，
    以下逕以地號編號稱之，下同)如附圖所示編號(A)廚房(面
    積8.31平方公尺)、(B)儲藏室(面積11平方公尺)；㈢坐落000
    之0地號土地如附圖所示編號(A)儲藏室(面積5.41平方公尺)
    ；㈣坐落000之0地號土地如附圖所示編號(A)儲藏室(面積1.3
    1平方公尺)、(B)浴室(面積5.99平方公尺)(上開非坐落系爭
    地之㈡至㈣所示區域，以下合稱Ｂ區域)。而系爭房屋房屋稅籍
    登記總面積為236.7平方公尺，有該屋房屋稅籍證明書可參(
    原審卷第11頁)。是則，上訴人於本院變更聲明後，請求被
    上訴人遷讓系爭房屋之面積減少，核屬減縮應受判決事項之
    聲明，應予准許。
貳、實體事項
一、上訴人主張：伊因伊母黃玉華於104年7月15日向訴外人侯鴻
    裕買受系爭房地，於同年9月16日取得系爭地所有權及系爭
    房屋事實上處分權。詎被上訴人未經伊同意，竟無權占有系
    爭房地如附圖所示Ａ、Ｂ區域。爰依民法第767條第1項、第17
    9條及類推適用民法第767條、第179條規定，求為命被上訴
    人騰空遷讓返還系爭房地（未繫屬本院者，不予贅敘，下同
    ）。
二、被上訴人則以：伊之祖父侯周筆與侯鴻裕之父侯友利為兄弟
    ，系爭房屋是侯友利與其他兄弟一起建蓋的，非侯鴻裕得單
    獨處分，上訴人無從取得事實上處分權，侯鴻裕也只能處分
    他使用的範圍，對其他部分並無權限。又系爭房屋坐落之系
    爭地、000之0、000、000、000等地號土地，原為侯同所有
    ，業經其繼承人協議分割分配完畢，系爭房屋則未經分配，
    且一向由侯同之子女分管居住使用迄今，Ａ、Ｂ區域乃分由伊
    使用，伊是有權占有等語，資為抗辯。
三、原審判決駁回上訴人之訴，上訴人不服提起上訴，於本院聲
    明：原判決除確定部分外廢棄；被上訴人應將如附圖所示Ａ
    、Ｂ區域遷讓騰空返還予上訴人。被上訴人則答辯：上訴駁
    回。
四、兩造不爭執事項(見本院卷第83頁至第85頁)
(一)○○市○○段000地號土地（重測前為○○段000之00地號土地，即
    系爭地）及門牌號碼「○○縣○○市○○街00號」房屋（即系爭房
    屋），相關資訊如下：
  1.系爭地部分：
    ⑴於42年1月25日登記為訴外人侯友利所有，94年10月2日以
      贈與為原因登記為侯鴻裕所有(本院109年度上字第6號《下
      稱前審卷》第135頁、第261頁)。
    ⑵訴外人即上訴人之母黃玉華於104年7月15日與侯鴻裕簽訂
      不動產買賣契約書（下稱系爭買賣契約），買賣標的為系
      爭房地，價金為225萬元整(原審卷第50頁至第61頁、第63
      頁)。
    ⑶上訴人以買賣為原因於104年11月24日登記為系爭地所有權
      人，原因發生日期：104年9月16日，權利範圍：全部(原
      審卷第10頁)。
    ⑷系爭地之面積為197.01平方公尺，104年1月公告現值為每
      平方公尺12,900元，108年1月公告土地現值每平方公尺為
      14,000元（原審卷第10頁)。
  2.系爭房屋部分：
    ⑴為一未保存登記之三合院建物，面積共236.7平方公尺，坐
      落土地包括但不限：系爭地、000之0、000、000、000之0
      地號土地上(前審卷第98、143、227頁)。
    ⑵門牌於72年8月整編，整編前為○○縣○○市○○里○○○路000巷00
      號(前審卷第45頁)。
    ⑶系爭房屋104年1月自來水費之用戶名為訴外人即被上訴人
      之父侯明正；103至108年用電戶名為被上訴人(原審卷第4
      2頁至第49頁)。
    ⑷稅籍資料部分(原審卷第11頁；前審卷第47頁、第55頁、第
      171頁至第179頁)：
      ①稅籍編號：00000000000。
      ②納稅義務人：
        A.於61年間登記房屋稅籍，納稅義務人為侯友利，登記
          資料記載「民國51年2月建築完成」。
        B.104年7月2日因繼承申請變更為侯鴻裕(稅籍證明書上
          房屋坐落之地址均記載為○○縣○○市○○里○○○路000巷00
          號)。
        C.104年11月10日申請變更為上訴人(稅籍證明書上房屋
          坐落之地址記載為○○縣○○市○○街00號)。
(二)侯友利為侯同之子、侯鴻裕之父，侯同及侯友利之繼承系統
    表分別詳如前審卷第105頁、第49頁所示。
(三)系爭地及000、000之0、000之0、000之0、000、000之0、00
    0、000之0地號土地，均為侯友利自41年10月30日登記為所
    有權人，所有權移轉情形如本院110年9月13日筆錄附件所示
    (前審卷第119頁至第121頁、第125頁至第133頁、第139頁至
    第143頁、第151頁至第167頁、第251頁至第275頁)。
(四)侯友利於99年6月16日死亡，依遺產分割協議書記載，全體
    繼承人同意分割其遺產，由侯鴻裕取得系爭房屋全部持分(
    前審卷第181頁至第207頁)。
(五)除下列資料外，兩造對於卷附證據之形式上真正均不爭執：
  ⒈被上訴人110年9月8日更一證一圖(本院卷第65頁)上所畫之分
    割狀況；
  ⒉被上訴人110年9月13日庭呈繼承系統表(本院卷第91頁)之手
    寫內容部分。
五、本件依兩造攻防，應審究者厥為：(一)上訴人是否為系爭房
    屋之事實上處分權人？(二)被上訴人有無占用系爭地之正當
    權源？(三)上訴人訴請被上訴人遷讓騰空如附圖所示Ａ、Ｂ區
    域，並返還占用之土地，有無理由？
六、本院之判斷
(一)上訴人本於系爭房屋事實上處分權人之地位，類推民法第76
    7條第1項、第179條所為遷讓房屋之請求為無理由。
  ⒈當事人主張有利於己之事實者，就其事實有舉證之責任，民
    事訴訟法第277條前段定有明文。本件上訴人主張其就系爭
    房屋之Ａ、Ｂ區域有事實上處分權，自應由上訴人負舉證責任
    。
  ⒉上訴人所舉證據不足認定系爭房屋為侯友利獨資興建。
    ⑴系爭房地涉及侯同家族之生根聚離，兩造對於前審卷第105
      頁所示侯同繼承系統表並不爭執(見不爭執事項㈡)，因侯
      同子嗣眾多，為求論述簡明，下稱侯同為第一代，其子女
      為第二代，以此類推稱呼之。
    ⑵證人侯明壯(第三代)證稱：侯同是我的祖父，我的父親是
      侯周筆，我是被上訴人的親叔叔，系爭房地出賣人侯鴻裕
      是我的堂哥。我從小在系爭房屋出生長大，住到國小3年
      級才搬走。系爭房屋是祖厝，門牌只有1個，就是00號。
      我於00年出生時，系爭房屋就是第二代之侯檳、侯流通、
      侯周筆、侯萬福、侯友利等5房(下稱侯友利等5房)，各自
      在分配到區域使用，彼此有隔間，各有獨立出入的門戶，
      電錶也申請5個，各戶使用範圍及電錶位置，如更一被證
      二分管圖(按：本院卷第157頁，下稱系爭分管圖)所示，
      彼此不會去使用到別人的區域。我有問過現尚健在的叔叔
      侯流通、六伯侯萬福，他們都說系爭房屋坐落的土地是大
      家共有的，系爭房屋是一起出錢蓋的。但因當時土地只登
      記在侯友利名下，所以房子也登記在侯友利名下。大伯侯
      檳、二伯侯木己很早就分家出去，是三伯侯友利帶著弟妹
      在生活等語(本院卷第133頁至第144頁)。
    ⑶證人侯鴻裕(第三代)證稱：我小時候是住在系爭分管圖所
      示的藍色區域，紅色部分是侯檳使用，綠色是侯流通，黃
      色是侯萬福，紫色是侯周筆。當時是大家一起過來、一起
      蓋，我父親侯友利經濟比較好，自己買地來蓋，其他兄弟
      有錢出錢、有力出力。我不知道系爭房屋是誰出錢蓋的，
      因為當時我才1歲。他們兄弟間，是用抽籤決定分到的土
      地及系爭房屋使用區域等語(本院卷第149頁至第151頁)。
    ⑷本院至現場勘驗，系爭房屋確有如侯明壯、侯鴻裕所述之
      分區使用、各自獨立的情形，上訴人對於系爭房屋設有5
      個獨立電錶之事實亦無異議，有本院勘驗筆錄及勘驗照片
      可參(本院卷第199頁至第211頁)。
    ⑸OOO地號土地於42年1月間登記為侯友利所有，於63年間分
      割出OOO地號土地，於72年間以贈與為原因，過戶予侯狄
      龍(第三代)；復於74年5月間再分割出OOO地號、OOO地號
      、OOO地號，同年復將000、000、000地號土地以贈與為原
      因分別過戶與侯明正、侯鴻裕、侯宗宏(均第三代)，將OO
      O地號以買賣為原因過戶予侯志振(第三代)，為兩造所是
      認(見不爭執事項㈢，本院卷第87頁)。
    ⑹系爭房屋於61年間登記房屋稅籍，登記納稅義務人為侯友
      利，登記資料記載「民國51年2月建築完成」，坐落土地
      包括但不限：系爭地、000之0、000、000、000之0地號土
      地，俱為兩造所不爭執(見不爭執事項㈠⒉⑴、⑷②)。
    ⑺被上訴人祖父侯周筆為00年次，依繼承系統表排行第七，
      有不爭執事項㈡所示繼承系統表及侯周筆人工戶籍登記騰
      本可參(前審卷第105頁，原審卷第40頁)。
    ⑻基上，可知：
      ①系爭房屋之房屋稅籍雖登記在侯友利名下，然系爭房屋
        為未保存登記建物，房屋稅納稅義務人非必為所有人(
        最高法院70年台上字第3760號民事判決意旨參照)，何
        況臺東縣稅務局房屋稅籍證明書更載明：本資料係由房
        屋稅籍紀錄表移列，僅供參考，不作產權及他項權利證
        明之用（本院前審卷第47頁），無從單憑房屋稅納稅義
        務人之登記，遽認系爭房屋為侯友利單獨出資興建。
      ②系爭房屋興建時，雖侯明壯未出生，侯鴻裕也尚稚幼，
        然其2人幼年時與叔伯家族成員共同在系爭房屋長大，
        相處多年，聽自父執輩(即第二代)所述系爭房屋為侯友
        利等5房共同興建過程，無顯然矛盾之處，應屬可信。
      ③侯鴻裕證述之系爭房屋分區使用情形，核與系爭分管圖
        所示相符，復經本院現場勘驗在案，則該圖所示之分管
        情形可認真實。據此，可知系爭房屋興建完成後，乃由
        侯友利等5房即第二代子孫侯檳(長子)、侯友利(三子)
        、侯萬福(六子)、侯周筆(七子)、侯流通(八子)分管使
        用。以侯周筆為00年次來看，系爭房屋於51年2月間興
        建時，侯友利等5房應皆已成年，具出資能力，益見侯
        鴻裕、侯明壯所述系爭房屋是上開父執輩等人一起出資
        建蓋，洵屬可能。
      ④侯鴻裕證述系爭房屋完工後，係以抽籤方式決定各房使
        用區域，上訴人對此並未爭執(本院卷第260頁)，可見
        侯友利對於系爭房屋之使用，並無居於支配地位之事實
        展現。至系爭房屋坐落土地，原登記於侯友利名下，陸
        續分割後，以贈與或買賣為原因，過戶予侯友利等5房
        的第三代子孫，更是侯友利等5房之分產表現，蓋因侯
        友利等5房之第二代成員斯時均已成家多時，各房派衍
        之第三代子孫也已長成，不再嗷嗷待哺，則上訴人稱侯
        友利係為照顧兄弟才過戶土地等語，實屬牽強。
　　　⑤又：
　　　　1.從相關土地過戶登記情形、經過來看（本院卷第87
　　　　  頁），如果系爭房屋是侯友利1人獨資興建的，為何
　　　　  他於系爭房屋興建完成後（51年2月間），要將系爭
　　　　  房屋所坐落的土地先後移轉予侯狄龍等人，致使系爭
　　　　  房屋與坐落土地產權所有權人相異，致其本身及後代
　　　　 （可能）衍生後續不必要紛爭？
　　　　2.侯友利果係為了要照顧他的兄弟(本院卷第260頁)，
　　　　  ，只須「分配」系爭房屋予其等居住即可，又何須將
　　　　  坐落土地一併移轉出去？
　　　　3.侯友利業於99年6月16日死亡（前審卷第53頁），這
　　　　  時侯友利等5房多已開枝散葉，侯友利這房應無須再
　　　　  承擔照顧兄弟該（道義上）責任，果系爭房屋是侯友
　　　　  利獨資興建，為他1人所有，侯友利既已死亡，為何
　　　　  其後人（如侯鴻裕）未曾向他人請求返還系爭房屋，
　　　　  或請求支付相當的對價？
　　　　4.訴外人即上訴人母親與侯鴻裕所締系爭買賣契約更訂
　　　　　明：「本建物•，•實際買賣係依土地鑑界完畢後，
　　　　　該筆土地上所附著建物為主」（原審卷第50頁至第61
　　　　　頁），可見，侯鴻裕也知道系爭房屋並不是僅他1人
　　　　　所有，所以才於系爭買賣契約書上特別載明：買賣標
　　　　　的、範圍以系爭地附著建物為主，不及於其他，同理
　　　　　，上訴人母親亦應知曉該情。
    ⑼從而，上訴人所為系爭房屋乃侯友利1人出資興建，並由侯
      鴻裕繼承取得全部所有權，故上訴人因系爭買賣契約自侯
      鴻裕受讓取得系爭房屋全部事實上處分權之主張，雖提出
      系爭房屋之房屋稅納稅義務人為侯友利，所坐落土地原本
      也登記在侯友利名下為據，然依被上訴人所提反證，足以
      削減、動搖上訴人主張之真實性，應認上訴人所舉證據難
      認充足，依舉證責任之分配，應由上訴人承擔此舉證不足
      之風險，應受法院不利之認定。
  ⒊上訴人並未取得系爭房屋內之Ａ、Ｂ區域的事實上處分權。
    ⑴按共有物之處分、變更、及設定負擔，應得共有人全體之
      同意，民法第819條第2項定有明文。故共有物於分割前，
      非經全體共有人同意，不得由共有人中之一人或數人自由
      處分。是以，買賣固非處分行為，惟共有人中之一人或數
      人，未得其他共有人之同意，縱就共有物有分別管理之情
      形，各共有人就其分管部分，雖得依約定之方法為使用收
      益，然未經全體共有人之同意而將分管部分出賣與他人，
      並移轉其占有時，即難謂該共有人係依約定之方法為使用
      收益，要屬無權處分行為，對全體共有人應不生效力。
    ⑵依侯明壯、侯鴻裕之證述及本院現場勘驗情形，系爭房屋
      於51年間興建完成後，由侯友利等5房分管使用迄今，應
      屬明悉。系爭房屋既由侯友利等5房共同集資興建，參以
      侯鴻裕證稱：我在系爭房屋住了15年才搬離，每戶都只有
      使用分到的區域，後來也沒有約定系爭房屋全部分給哪個
      人等語(本院卷第153頁至第154頁)，可知系爭房屋尚未分
      割，則該屋所有權(含事實上處分權)應仍由該5房派衍子
      孫分別共有。侯友利死亡後，縱其全體繼承人同意分割由
      侯鴻裕取得系爭房屋，侯鴻裕繼受取得者，僅係被繼承人
      侯友利就系爭房屋之應有部分，堪可認定。
    ⑶侯鴻裕未經系爭房屋其他共有人同意而出賣其分管部分並
      移轉占有，要屬無權處分行為，對其他共有人本不生效力
      。況且，系爭買賣契約註⒉約定：「本建物未辦保存登記
      ，稅籍證明雖全部移轉於買方，但實際買賣係依土地鑑界
      完畢後，該筆土地上所附著之建物為主。(下略)」註⒊：
      「有關因上列建物不屬於買方部分，若需分隔界限由買方
      自行處理，賣方依現況點交。」有系爭買賣契約書可參(
      原審卷第53頁)。侯鴻裕對此亦明白證稱：我賣的土地是
      系爭地，房子就是專指系爭地上面的房子，就如我今日用
      螢光筆所畫區域，沒有包括其他人使用的區域，我有跟買
      主講清楚。我有帶買主去現場測量、鑑界，有告訴買主，
      房子是一區一區的，也有量，我阿伯是用那一區等，我也
      只有將侯友利使用區域的鑰匙交給買主，我沒有其他戶使
      用區域的鑰匙等語(本院卷第150頁至第154頁)。據此，可
      知上訴人始終清楚明白侯鴻裕出賣之標的，僅係系爭房屋
      的特定部分，而非「全部」，至為明灼；何況，侯友利等
      5房於系爭房屋分管使用的區域明確可分，彼此互不干涉
      ，Ａ、Ｂ區域乃分由侯周筆1房所使用，侯友利既未曾占有
      使用上開區域，則侯鴻裕自無從繼承侯友利對Ａ、Ｂ區域之
      事實上處分權。是以，上訴人本於事實上處分權人地位，
      請求被上訴人遷出Ａ、Ｂ區域，顯屬無據。
  ⒋綜上，上訴人所舉證據，不足證明其已取得Ａ、Ｂ區域之事實
    上處分權，則其基此所為遷讓並返還占有上開區域之請求，
    應無理由。
(二)上訴人得本於系爭地所有權人之地位，請求被上訴人遷出Ａ
    區域並返還占用之系爭地。
  ⒈「所有人對於無權占有或侵奪其所有物者，得請求返還之。
    對於妨害其所有權者，得請求除去之。有妨害其所有權之虞
    者，得請求防止之」，民法第767條第1項定有明文。其次，
    以無權占有為原因，請求返還土地者，占有人對土地所有權
    存在之事實無爭執，而僅以非無權占有為抗辯者，土地所有
    權人對其土地被無權占有之事實無舉證責任，占有人自應就
    其取得占有係有正當權源之事實證明之（最高法院85年度台
    上字第1120號民事判決意旨參照）。再按以不動產為標的之
    債權行為，除法律另有規定外，固僅於特定人間發生法律上
    之效力（對人效力之債權相對性），而非如物權行為，以登
    記為公示方法使第三人得知悉之狀態下，並以之作為權利取
    得、喪失、變更之要件，俾保護善意第三人，而對任何第三
    人均發生法律上之效力（對世效力之物權絕對性）。惟特定
    當事人間倘以不動產為標的所訂立之債權契約，其目的隱含
    使其一方繼續占有該不動產，並由當事人依約交付使用，其
    事實為第三人所明知者，縱未經以登記為公示方法，因已具
    備使第三人知悉該狀態之公示作用，自應與不動產以登記為
    公示方法之效果等量齊觀，並使該債權契約對於受讓之第三
    人繼續存在，此乃基於「債權物權化」法理所衍生之結果（
    最高法院97年度台上字第1729號民事判決意旨參照）。
  ⒉被上訴人陳稱：我約101年間開始住在系爭房屋，一直住到現
    在等語(本院卷第146頁)，並提出水電費資料為據(原審卷第
    44頁至第49頁)，足認被上訴人於侯鴻裕104年間出售系爭房
    地時，已居住於系爭房屋的Ａ、Ｂ區域。又依侯鴻裕上開所述
    ，上訴人之母黃玉華有實地前往系爭房地會勘，並經侯鴻裕
    說明使用分區狀況，斯時被上訴人居住於系爭房屋，而侯流
    通使用區域之出入門上鎖，現場有5個獨自電錶，侯鴻裕復
    僅有交付侯友利分管使用區域之門戶鑰匙等情，堪認該分管
    約定已有公示之表徵，且為上訴人所知悉，此觀系爭買賣契
    約有上開註2、3之約定亦明。基此，被上訴人固可以系爭房
    屋之分管約定對抗上訴人。然而，侯明壯證稱：系爭房屋當
    時有協議，分割10年後，如果分到土地的人要動用到所分得
    之土地，使用坐落該土地上區域的該戶，要無條件讓土地所
    有人拆除且不得請求賠償。當初約定分割10年後才能去拆別
    人使用的區域，是因為當時大家都很窮，如果分完土地就可
    以去拆別人用的區域，可能會有人沒有地方住等語(本院卷
    第136、144頁)，侯鴻裕亦證稱：當時分的時候，是說我們
    搬出來12年以後，要拆或變賣都可以等語(本院卷第154頁)
    。侯明壯為被上訴人之親叔叔，應無刻意虛偽為不利被上訴
    人證詞之可能，其與侯鴻裕關於系爭房屋於土地分割後達一
    定期間，土地所有人即得請求使用其地上區域之該房子孫無
    條件拆除，所述既尚屬一致，應屬信實，足見系爭房屋分管
    約定實定有終止期限。
  ⒊系爭房屋坐落之土地於63年、74年間分割，於72年、74年分
    別過戶與第三代子孫(見不爭執事項㈢)，迄侯鴻裕於104年9
    月出賣系爭地(見不爭執事項㈠⒈⑶)，相隔達30餘年，物換星
    移，侯同子孫除被上訴人外，已無其他子孫居住使用系爭房
    屋；房屋年久失修，多處破損，非被上訴人使用區域，凌亂
    滿塵，有本院勘驗照片及被上訴人提出的現場照片可參(本
    院卷第109頁至第127頁、第207頁至第211頁)。大家族共同
    生活、相互依存之時空背景已逝，則侯明壯所述不得拆除之
    考量，應不復存在。
  ⒋侯明壯證稱：當初說好分割10年後，土地所有人要「使用」
    時可請求拆除，所謂「使用」，應該沒想到子孫把土地賣給
    他人的情形，因為以前賣祖產是很嚴重的事。本件上訴人是
    請求遷讓房屋，這跟當時約定不一樣，但如果對方是請求拆
    除，就只能拆給他了等語(本院卷第142、145頁)。
  ⒌被上訴人陳稱：我小時候未住在系爭房屋，是到101年間我約
    16、17歲時，因父親侯明正(按：第三代子孫)入監，我就跟
    後母搬至系爭房屋，這10年來我每天都回去睡等語(本院卷
    第146頁)。
  ⒍綜前，審酌：
    ⑴系爭房屋分管約定有分管客觀事實的公示表徵，具物權對
      世效力，上訴人固需受其拘束。惟因系爭房屋坐落土地分
      由不同房系子孫所有，而每房依分管約定使用區域坐落之
      土地，與該房所分得之土地又非一致，為兼顧當時各房經
      濟狀況及土地終應歸由分得之子孫充分利用，因此約定達
      相當期間始得請求系爭房屋分區使用者拆除還地，有其家
      族時代背景。經過數十年變遷，時至今日，家族成員各已
      分飛，堪認分管約定之終止時機已屆至，讓各房分得土地
      所有人及受讓人得充分利用土地，現正是時。而終結地上
      物使用人與坐落土地所有人長期不一致之複雜關係，對地
      盡其利、經濟發展及交易安全也有所俾利。被上訴人因繼
      承法律關係繼受使用系爭房屋，自亦需受上開終止分管約
      定之拘束，既經上訴人請求遷讓，則被上訴人分管使用Ａ
      區域之約定已生終止效力，被上訴人拒不遷讓，應屬無權
      占有，其以分管約定資為有權占有之抗辯，並無理由。
    ⑵被上訴人並非從小居住系爭房屋，108年間用電量非多，有
      電費紀錄可參(原審卷第49頁)；參以其使用範圍之屋內狀
      況、擺設、家俱、家電等情(本院卷第207頁至第211頁)，
      可知被上訴人對系爭房屋之情感及歸屬非深，生存依賴性
      也非強烈，遷讓後當不致立即流離失所、頓失生計。況且
      ，被上訴人使用之Ｂ區域(詳下述)，尚有一後門，有系爭
      分管圖及本院勘驗編號2-5照片可參(本院卷第157、207頁
      )；依附圖所示，B區域大部分坐落在被上訴人之父侯明正
      分得之000、000之0地號土地，則被上訴人除尚可使用B區
      域，亦得就000、000之0地號土地上之系爭房屋使用人，
      另循救濟請求返還。因此，上訴人請求被上訴人遷讓Ａ區
      域，應無不當侵害被上訴人適足居住權之疑慮。
    ⑶侯明壯所稱之「拆除」，實係以較強烈的手段達到土地重
      歸土地所有人占有使用之目的，與「遷讓」之目的相同，
      循此，上訴人請求「遷讓」，應無違分管契約之目的。故
      被上訴人抗辯：分管契約只有約定「拆除」，上訴人無權
      要求「遷讓」等語，並非可採。
    ⑷被上訴人無權占用Ａ區域，使上訴人無法充分利用系爭地，
      自屬妨害上訴人之所有權。從而，上訴人本於系爭地所有
      人地位，請求被上訴人騰空遷讓Ａ區域並返還占用之系爭
      地，為有理由，應予准許。
  ⒎又上訴人並非Ｂ區域坐落土地之所有人，自無本於土地所有人
    地位，請求被上訴人遷讓Ｂ區域之權利，應屬明悉，則其此
    部分請求，核屬無據。
七、綜上所述，上訴人本於系爭地所有權人地位，依民法第767
    條第1項物上請求權，請求被上訴人遷讓Ａ區域並返還占有土
    地，為有理由，應予准許。原審此部分為上訴人敗訴之判決
    ，並駁回其假執行之聲請，尚有未洽。上訴意旨指摘原判決
    不當，求予廢棄改判，為有理由，爰由本院予以廢棄改判，
    如主文第二項所示。至其他不應准許部分，原審駁回上訴人
    之請求，所持理由雖與本院不同，然結果並無二致，應予維
    持，上訴意旨求予廢棄改判，仍無理由，應予駁回。
八、又本判決之基礎已臻明確，兩造其餘爭點及攻擊防禦方法及
    舉證，核與判決無影響，毋庸一一論列，併此敘明。
九、得否上訴第三審之說明依上訴人於本院變更後之聲明，係請
    求被上訴人遷讓返還占用如附圖所示Ａ、Ｂ區域，訴訟標的價
    額核計如下：
(一)遷讓房屋部分
  ⒈系爭房屋總面積236.7平方公尺，108年度房屋稅核估價值為3
    2,200元，有該屋房屋稅籍證明書可參(原審卷第11頁)。
  ⒉Ａ區域地上物面積合計47.32平方公尺，占系爭房屋20% (四捨
    五入至個位數，下同)，現值6,440元(計算式：32,200元×20
    %＝6,440元)。
  ⒊Ｂ區域地上物面積合計32.02平方公尺，占系爭房屋14%，現值
    4,508元(計算式：32,200元×14%＝4,508元)。
  ⒋依上，Ａ、Ｂ區域之建物價值合計10,948元。
(二)返還土地部分
  ⒈系爭地108年1月公告現值每平方公尺14,000元(見不爭執事項
    ㈠⒈⑷)，以此為計，Ａ區域坐落土地價值為66萬2,480元(計算
    式：47.32平方公尺《Ａ區域面積》×14,000元＝66萬2,480元)。
  ⒉Ｂ區域坐落的000、000之0及000之0地號土地乃緊鄰系爭地，
    價值應無顯別，以上開系爭地公告現值為計，洵屬合適。準
    此，Ｂ區域坐落土地價值為44萬8,280元(計算式：32.02平方
    公尺《B區域面積》×14,000元＝44萬8,280元)。
  ⒊依上，Ａ、Ｂ區域所占用土地的價值合計111萬760元。
(三)因此，上訴人請求被上訴人遷讓Ａ、B區域房屋及返還占用土
    地，於108年9月2日起訴時之訴訟標的價額合計未逾150萬元
    ，從而，兩造各就其敗訴部分，上訴利益應均未逾150萬元
    ，俱不得上訴第三審，末此敘明。
十、據上論結，本件上訴為一部有理由、一部無理由，因此判決
    如主文。
中　　華　　民　　國　　111 　年　　2 　　月　　25　　日
                  民事庭審判長法　官  林信旭
                              法　官  顏維助
                              法　官  廖曉萍
以上正本係照原本作成。
本件不得上訴。
中　　華　　民　　國　　111 　年　　2 　　月　　25　　日
                              書記官  廖子絜